【裁判字號】    95,判,1693
【裁判日期】    951019
【裁判案由】    贈與稅
【裁判全文】
最  高  行  政  法  院  判  決
                                     95年度判字第01693號
上  訴  人  乙○○
            丙○○
            甲○○
            戊○○
            己○○
            丁○○
共      同
訴訟代理人  黃東榮會計師
被 上訴 人  財政部臺灣省北區國稅局
代  表  人  庚○○
上列當事人間因贈與稅事件，上訴人對於中華民國94年5月19日
臺北高等行政法院92年度訴字第5324號判決，提起上訴，本院判
決如下：
    主  文
上訴駁回。
上訴審訴訟費用由上訴人負擔。
    理  由
一、被繼承人林章於民國86年間以自有資金無償為其子即上訴人
    甲○○及丙○○購買無記名可轉讓定期存單計新台幣（下同
    ）161,880,000元，涉有遺產及贈與稅法第5條第3款規定以
    贈與論之行為，案經財政部賦稅署查獲，被繼承人林章於89
    年6月6日出具說明書承認贈與事實，願依法繳清稅款，經移
    由被上訴人核定贈與額為161,880,000元，加計本年度前次
    贈與額48,805,000元，核定贈與總額為210,685,000元，淨
    額為209,685,000元，應納贈與稅額為80,940,000元，並加
    計利息16,112,603元，一併徵收。被繼承人林章不服，申請
    復查，未獲變更，提起訴願，經財政部以92年3月6日台財訴
    字第0910067132號訴願決定爰將復查決定撤銷，由被上訴人
    另為處分。被上訴人依訴願決定撤銷意旨重核結果，關於自
    動補報加計利息16,112,603元准予註銷；其餘維持原核定。
    被繼承人林章仍表不服，提起訴願，經遭駁回，遂提起本件
    訴訟，訴訟進行中林章於93年10月8日死亡，由其繼承人乙
    ○○、丙○○、甲○○、戊○○、己○○、丁○○聲明承受
    訴訟。
二、上訴人於原審起訴主張略以：依民法第719條規定，無記名
    存單持有人才是證券權利人，存單移轉交付日，始為贈與行
    為發生日。被繼承人林章86年度購買之無記名存單計有
    52,000,000元係於87年度存單到期日前才交給上訴人丙○○
    ，交付日為證券權利移轉日，即為課徵贈與稅年度。被上訴
    人以證券購買日為贈與日，此時被繼承人林章並未交付存單
    ，上訴人丙○○等亦非持單人，贈與行為尚未發生，贈與要
    件並未成立。被上訴人顯然違反遺產及贈與稅法第24條贈與
    行為發生日為課稅年度之規定。本件86年度系爭贈與金額
    161,880,000元，全係無記名可轉讓定期存單，且均係1年到
    期之定存單，亦均在到期後再以續存1年方式轉存，而得以
    持續往前追溯到82年度。臺北區中小企銀積穗分行「臺北國
    際商業銀行客戶歷史資料查詢明細表」獲悉，被繼承人林章
    於82年間合計存入106,834,000元。上開款項存入被繼承人
    林章帳戶的82年間，係因上訴人丙○○和甲○○在81年7月8
    日出賣高雄市苓雅區○○○段1542地號土地之款項而存入，
    有高雄市新興地政事務所網路申領異動索引資料可按。當年
    度被繼承人林章並無出售土地等情，且上訴人丙○○和甲○
    ○所賣土地之款項，悉數由被繼承人林章親自管理處理，上
    訴人丙○○和甲○○不曾參與。上訴人丙○○和甲○○所售
    上開土地之款項106,834,000元，既匯款轉入被繼承人林章
    帳戶，以無記名可轉讓定期存單方式辦理存款，嗣後被繼承
    人林章再將系爭NCD交給上訴人丙○○和甲○○持有。追究
    其源頭，系爭贈與金額實際為上訴人丙○○和甲○○出售土
    地的款項，依法並不構成贈與行為，是被上訴人補課贈與稅
    ，於法即有違誤。又上訴人丙○○和甲○○在72、73及74年
    度出售臺北市○○區○○段2小段227-4、194、223、224等
    地號之建地多筆，其公告現值41,782,710元，以當時市值計
    算在數億元以上，所售款項亦由被繼承人林章管領，上訴人
    丙○○及甲○○不曾參與。原查獲單位稽核組僅調閱84至86
    年度上訴人甲○○及丙○○個人綜合所得稅申報檔案，而不
    及於之前82、83年度綜合所得稅申報檔案，上訴人甲○○及
    丙○○亦同樣有每人每年2,000萬元租賃所得，而無利息所
    得列報。本件82年以迄86年間，每人每年租賃所得各2,000
    萬元，2人合計達2億元，上訴人甲○○及丙○○自82年起迄
    86年間止，每人每年應有為數不少的利息所得。為何上訴人
    甲○○及丙○○82年至86年的連續5年間，都沒有利息所得
    的列報，顯然被繼承人林章把82至86年間上訴人甲○○和丙
    ○○應得的鉅額租賃收入款項，轉存到被繼承人林章自己的
    銀行帳戶，直到86年以後再由上訴人甲○○和丙○○兌領
    NCD利息。被繼承人林章於財政部賦稅署出具說明書，係財
    政部完成稽核報告之必備文件。被繼承人林章為求儘快結案
    ，避免續查造成精神更大壓力，身心無法負荷，被繼承人林
    章所做之自白不足為課稅唯一證據，爰請撤銷訴願決定及原
    處分等語。
三、被上訴人則略以：被繼承人林章將臺北企業行積穗分行所有
    資金計52,000,000元及中信銀行雙和分行所有資金計
    109,880,000元，合計161,880,000元，無償為其兒子購置無
    記名可轉讓定期存單並交付與其兒子兌領，且稽核組稽核報
    告所紀錄被繼承人林章以自有資金計161,880,000元為兒子
    購置無記名可轉讓定期存單之資金紀錄亦經被繼承人林章之
    受託人即其子上訴人甲○○蓋章認定，另有稽核組談話紀錄
    可證，又被繼承人林章亦出具說明書「本人承認86年度以自
    己資金無償為兒子丙○○、甲○○轉購1年期無記名可轉讓
    存單金額計161,880,000元，願以贈與論處，補繳稅款。」
    是被繼承人林章既以自有資金無償為兒子購置無記名可轉讓
    定期存單，即核屬遺產及贈與稅法第5條第3款規定以贈與論
    之贈與事實，故揆諸首揭法條規定，原核定據以核定贈與金
    額為161,880,000元，另加計本年度前次贈與48,805,000元
    ，核定贈與總額為210,685,000元，課稅贈與淨額為
    209,685,000元，依法洵無違誤，請予維持。本案之贈與事
    實及金額上訴人並不否認，其爭執點僅在於其中52,000,000
    元贈與年度之認定。財政部賦稅署於查核本案時，已查得銀
    行資金流程為證，亦經被繼承人林章出具說明書，承認於86
    年以自己資金161,880,000元無償為子上訴人甲○○、丙○
    ○購置1年期無記名可轉讓定期存單，上訴人主張贈與日為
    87年度並不足採據；另賦稅署調查完畢移由被上訴人開徵時
    ，因被上訴人所轄臺北縣分局未通知上訴人補辦贈與稅申報
    ，即逕予加計利息連同贈與稅一併開徵，本案並未處以違章
    罰鍰，至加計利息部分亦於訴願撤銷重核復查決定時准予註
    銷，被上訴人並無更不利上訴人之處分等語，資為抗辯。
四、原審斟酌全辯論意旨及調查證據之結果，略以：被繼承人林
    章於89年5月30日向財政部賦稅署出具說明書坦承86年度以
    自己資金無償為上訴人甲○○、丙○○轉購1年期無記名可
    轉讓定期存單金額161,880,000元，且上訴人於言詞辯論時
    對其中52,000,000元部分係屬於86年往來金額，亦表示不再
    爭執，該部分為被繼承人林章於86年度之贈與，應可認定。
    上訴人主張上訴人丙○○和甲○○在81年7月8日出賣高雄市
    苓雅區○○○段1542地號土地之款項，悉數由被繼承人林章
    親自管理處理，上訴人丙○○和甲○○不曾參與，該售地之
    款項106,834,000元，匯款轉入被繼承人林章帳戶，以無記
    名可轉讓定期存單方式辦理存款，嗣後被繼承人林章再將系
    爭NCD交給上訴人丙○○和甲○○持有，系爭贈與金額實際
    為上訴人丙○○和甲○○出售土地的款項，依法並不構成贈
    與行為，是被上訴人補課贈與稅，於法即有違誤，又上訴人
    丙○○和甲○○在72、73及74年度出售臺北市○○區○○段
    2小段227-4、194、223、224等地號之建地多筆，其公告現
    值41,782,710元，以當時市值計算在數億元以上，所售款項
    亦由被繼承人林章管領，上訴人丙○○及甲○○不曾參與，
    82年以迄86年間，被繼承人林章把82至86年間上訴人甲○○
    和丙○○應得的巨額租賃收入款項，轉存到被繼承人林章自
    己的銀行帳戶，直到86年以後再由上訴人甲○○和丙○○兌
    領NCD利息云云。然其上開所稱上訴人丙○○及甲○○租金
    收入及售地款項轉存被繼承人林章之銀行帳戶，其金額究為
    多少、如何轉存、轉存時點、轉存至被繼承人林章哪些帳戶
    及與系爭161,880,000元之關聯性等資金流程皆未提出足以
    勾稽之資料，自無法證明購置系爭1年期無記名可轉讓定期
    存單金額161,880,000元，是來自上訴人甲○○和丙○○自
    己所有之金錢。而且如果系爭1年期無記名可轉讓定期存單
    金額161,880,000元，確來自上訴人甲○○和丙○○自己所
    有之金錢，上訴人甲○○和丙○○對該金錢之處置運用必當
    知悉，利息亦應由其領取，然上訴人自承甲○○和丙○○未
    參與，而且亦不爭執系爭1年期無記名可轉讓定期存單84年
    前之利息均由被繼承人林章領取之事實，足見上訴人主張系
    爭1年期無記名可轉讓定期存單金額161,880,000元，來自甲
    ○○和丙○○自己所有之金錢云云，並不可採。被繼承人於
    89年5月29日到財政部賦稅署稽核組說明本案，其子即上訴
    人甲○○於同年月30日到該組影印相關資料，被繼承人林章
    始於89年6月6日向財政部賦稅署出具上開說明書坦承86年度
    以自己資金無償為甲○○、丙○○轉購1年期無記名可轉讓
    定期存單金額161,880,000元，足見被繼承人林章係在有充
    分時間審酌充分資料，完全自主意思下出具上開說明書，其
    內容之真實性自無可疑。上訴人主張被繼承人林章於財政部
    賦稅署出具說明書，係財政部完成稽核報告之必備文件，其
    為求儘快結案，避免續查造成精神更大壓力，身心無法負荷
    ，其所做之自白不足為課稅唯一證據云云，自無足採。從而
    ，原處分認定被繼承人林章以其自有資金為上訴人甲○○、
    丙○○購置系爭1年期無記名可轉讓定期存單，有依遺產及
    贈與稅法第5條第3款規定，以贈與論之行為，並以其金額
    161,880,000元為贈與財產，加計本年度前次贈與額
    48,805,000元，核定贈與總額為210,685,000元，淨額為
    209,685,000元，補徵贈與稅80,940,000元，並無違法，訴
    願決定予以維持，亦無不當，因而將訴願決定及原處分均予
    維持，駁回上訴人之訴。
五、本院經核原判決於法尚無違誤。上訴意旨仍執前詞並主張略
    以：財政部稽核組調查林章、丙○○、甲○○於84年度租金
    收入分別為1,000萬元、2,000萬元、2,000萬元，另81年度
    丙○○、甲○○同時出售高雄土地取得巨額資金等，丙○○
    、甲○○之所得大於林章，財政部稽核組調查後亦發現林章
    購置定存單之資金部分，包括丙○○、甲○○之資金合併後
    續存定存單，而丙○○、甲○○82年度起即擁有巨額資金，
    資金運用由林章統籌管理。原判決只調查林章85、86年度資
    金去路，未查林章有關期間之資金來源及87年度以後NCD去
    路，原判決顯有違反行政程序法第9條規定之違法，亦有取
    證違反依法課稅及依證據課稅原則之違法。林章購買無記名
    可轉讓定存單，其中非以自有資金部分，被推定為自有資金
    ，原判決違反遺產及贈與稅法第5條第3款贈與成立之要件。
    蓋財政部與被上訴人可調閱銀行資料而未予調閱，僅取林章
    資金去路憑以課稅，而未查其資金來源是否為丙○○、甲○
    ○所有，原判決顯然違反經驗法則及論理法則。原判決以林
    章自白及丙○○、甲○○87年兌領林章持有之NCD利息之事
    實，據以推算前一年度林章即交付NCD給其兒子。然事實上
    86年度林章購買NCD時，並未將NCD交付給其兒子，受贈人亦
    無增加財產。原判決以領利息之年度推定林章購買定存單年
    度，即有贈與稅法第5條第3款之事實，純屬臆測，蓋贈與成
    立之要件應以定存單之本金最終存入他人之日期為贈與年度
    ，原判決以86年度為贈與年度與課徵贈與稅之要件不符，是
    原判決存在課稅成立基礎之事實與證據不符之違誤，亦有違
    反贈與稅法第24條規定之違法。林章89年5月29日接獲財政
    部稽核組通知，並製作談話筆錄，89年6月6日相隔8天在財
    政部立自白書，此係稽核組查核案件結案前之必備文件，自
    白書不能作為課稅依據。而林章當時已78歲，要求其8天內
    清查5年存單進出，顯為難老人，而原判決稱「足見林章係
    在有充分實踐、審酌充分資料，完全自主意見下出具上開說
    明書，其內容真實性無疑。」，顯然違反證據及經驗法則。
    原判決贈與總額未扣除贈與日前由甲○○、丙○○銀行帳戶
    領出，以甲○○、丙○○之資金或其所夠NCD到期轉存入林
    章銀行帳戶，合計金額72,660,000元。林章取自甲○○、丙
    ○○之資金負有返還義務，上列資金列入林章之贈與總額，
    違反遺產及贈與稅法第21條規定。綜上，爰請廢棄原判決，
    並撤銷訴願決定及原處分等語。然查「本法稱財產，指動產
    、不動產及其他一切有財產價值之權利。」、「財產之移動
    ，具有左列各款情形之一者，以贈與論，依本法規定，課徵
    贈與稅‧‧‧三、以自己之資金，無償為他人購置財產者，
    其資金。但該財產為不動產者，其不動產。」行為時遺產及
    贈與稅法第4條第1項及第5條第3款分別定有明文。又依遺產
    及贈與稅法第5條規定，以贈與論課徵贈與稅案件，稽徵機
    關應先通知當事人於收到通知後10日內申報；當事人如在稽
    徵機關通知前申報，其贈與財產價值之計算，應以贈與日為
    準，並免予加計利息一併徵收，亦經財政部76年5月6日台財
    稅第0000000號及77年3月10日台財稅第770652804號函釋在
    案。而本件被繼承人林章於86年間將所持有臺北區中小企業
    銀行積穗分行12筆可轉讓定期存單，所有資金計52,000,000
    元及中信銀行雙和分行所有資金計109,880,000元，合計
    161,880,000元，無償為其子丙○○、甲○○購置無記名可
    轉讓定期存單並交付與其丙○○、甲○○兌領，且稽核組稽
    核報告所紀錄被繼承人林章以自有資金計161,880,000元為
    兒子購置無記名可轉讓定期存單之資金紀錄亦經被繼承人林
    章之受託人即其子上訴人甲○○蓋章認定，另有稽核組談話
    紀錄可證，又被繼承人林章亦出具說明書：「本人承認86年
    度以自己資金無償為兒子丙○○、甲○○轉購1年期無記名
    可轉讓存單金額計161,880,000元，願以贈與論處，補繳稅
    款。」，是被繼承人林章既以自有資金無償為兒子購置無記
    名可轉讓定期存單，即核屬遺產及贈與稅法第5條第3款規定
    以贈與論之贈與。原處分據以核定贈與金額為161,880,000
    元，另加計本年度前次贈與48,805,000元，核定贈與總額為
    210,685,000元，課稅贈與淨額為209,685,000元。揆諸前開
    規定與說明，尚無違誤，訴願決定及原判決均予維持，於法
    亦無不合。況查原判決就本件爭點即上訴人主張系爭1年期
    無記名可轉讓定期存單金額161,880,000元，來自甲○○和
    丙○○自己所有之金錢；被繼承人林章於財政部賦稅署出具
    說明書，係財政部完成稽核報告之必備文件，其為求儘快結
    案，避免續查造成精神更大壓力，身心無法負荷，其所做之
    自白不足為課稅唯一證據各節，為不可採等情，明確詳述其
    得心證之理由，有如前述。並與前開行為時遺產及贈與稅法
    等法令規定及函釋意旨要無不合，亦無背於經驗法則及論理
    法則，尚無判決不適用法規或適用不當之違法。至於上訴人
    其餘訴稱各節，乃上訴人以其對法律上見解之歧異，就原審
    取捨證據、認定事實之職權行使，指摘其為不當，均無可採
    。綜上所述，上訴意旨指摘原判決違誤，求予廢棄，難認有
    理由，應予駁回。
據上論結，本件上訴為無理由，爰依行政訴訟法第255條第1項、
第98條第3項前段、第104條、民事訴訟法第85條第1項前段，判
決如主文。
中    華    民    國    95    年    10    月    19    日
                  第三庭審判長法  官  趙  永  康
                              法  官  林  茂  權
                              法  官  鄭  忠  仁
                              法  官  黃  淑  玲
                              法  官  黃  本  仁
以  上  正  本  證  明  與  原  本  無  異
中    華    民    國    95    年    10    月    19    日
                              書記官  王  福  瀛


司法院資訊處製作；財團法人民間司法改革基金會備份。
